【裁判字號】    98,上訴,2909
【裁判日期】    980902
【裁判案由】    偽造貨幣
【裁判全文】
臺灣高等法院刑事判決                98年度上訴字第2909號
  上  訴  人  臺灣板橋地方法院檢察署檢察官
  被      告  甲○○
                      （現另案於臺灣宜蘭監獄執行中））
  選任辯護人  陳雅萍律師
上列上訴人因被告偽造貨幣案件，不服臺灣板橋地方法院97年度
訴字第1752號，中華民國98年6月1日第一審判決（起訴案號：臺
灣板橋地方法院檢察署96年度偵字第28211號），提起上訴，本
院判決如下：
    主  文
上訴駁回。
    理  由
一、公訴意旨略以：被告甲○○意圖供行使之用，將其於民國（
    下同） 95年4月11日後某日起至96年11月18日間製作完成之
    偽造1千元幣券，於95年8月間某日、同年10月至11月間某日
    以及96年2月底至3月初某日，在臺北縣樹林市○○街70巷42
    號，以真鈔兌換偽鈔 1比10之兌換比例，分別由A1（經檢察
    官同意適用證人保護法，真實姓名年籍等資料詳卷）以真鈔
    1千元5張、10張與5張，向被告購買偽造之1千元幣券50張、
    100張與50張，被告並各於上開地點交付前述偽造之1千元幣
    券予A1，因認被告甲○○所為，係犯刑法第196條第1項之交
    付偽造貨幣罪嫌云云。
二、按犯罪事實應依證據認定之，無證據不得認定犯罪事實，又
    不能證明被告犯罪者，應諭知無罪之判決﹔而檢察官就被告
    犯罪事實，應負舉證責任，並指出證明方法，刑事訴訟法第
    154條第2項、第301條第1項及第161條第1項分別定有明文。
    是以，檢察官對於起訴之犯罪事實，應負提出證據及說服之
    實質舉證責任。倘其所提出之證據，不足為被告有罪之積極
    證明，或其闡明之證明方法，無從說服法官以形成被告有罪
    之心證，基於無罪推定之原則，自應為被告無罪判決之諭知
    （最高法院 92年臺上字第128號判例參照）。而所謂認定犯
    罪事實之證據，係指足以認定被告確有犯罪行為之積極證據
    而言，該項證據自須適合於被告犯罪事實之認定，始得採為
    斷罪資料，如未能發現相當證據，或證據不足以證明，自不
    能以推測或擬制之方法，以為裁判之基礎（參照最高法院四
    十年臺上字第八六號及七十六年台上字第四九八六號判例意
    旨）。
三、查公訴人據以認被告涉有前開犯嫌，無非係依證人A1於警詢
    及檢察官訊問時之證述，與行動電話0000000000號通訊監察
    譯文等為其主要論據。訊據被告甲○○自警詢時起，即堅詞
    否認有何出售交付偽造之1千元幣券予A1之犯行，辯稱：伊
    所偽造之新台幣尚未完成，沒有交付偽造之新台幣給A1，A1
    被查獲偽造之新台幣跟伊無關云云，經查：
(一)按被告以外之人於審判外之言詞或書面陳述，除法律有規定
    者外，不得作為證據，刑事訴訟法第159條第1項定有明文，
    查證人A1於警詢時所製作之筆錄，乃屬審判外之陳述，原則
    上即不得作為證據，被告之辯護人於原審法院準備程序時亦
    爭執其證據能力，而檢察官亦未舉證釋明本件A1於警詢時之
    證詞具有刑事訴訟法第159條之2所定較審判中為可信之特別
    情況（即從客觀上之環境或條件等情況加以觀察，有足以取
    代審判中反對詰問之可信性保證者），亦查無刑事訴訟法第
    159條之3規定所列得例外作為證據之情形，是A1於警詢時之
    證述，自無作為積極證明被告有罪之證據能力（惟仍具有消
    極彈劾A1本身前後證詞可信性之資格）。至A1於檢察官偵查
    時之證述，業經依法具結，亦查無何檢察官有違法取供之跡
    證，難認存有顯有不可信之情況，嗣A1並於原審法院審理時
    到庭後經具結並交互詰問，賦予被告及辯護人行使詰問A1之
    機會，依刑事訴訟法第 159條之1第2項之規定，有證據能力
    ，均合先敘明。
(二)被告甲○○於95年4月11日後某日起至96年11月18日止，在
    臺北縣樹林市○○街70巷42號居住處內，意圖供行使之用，
    接續著手以電腦讀取USB拇指碟內所儲存之新臺幣（下同）1
    千元幣券掃瞄影像相關檔案，再使用噴墨印表機彩色列印在
    空白 A4尺寸紙張上，並黏貼鏤空銀色金箔紙仿1千元幣券正
    面條狀光影變化箔膜等方式，嘗試偽造 1千元幣券，於製作
    完成1千元幣券半成品，而尚未偽造完成1千元幣券之際，即
    遭警方於96年11月18日14時許，持台灣板橋地方法院搜索票
    在前開居住處查獲等情，此據被告甲○○坦承不諱在卷，並
    有經警查獲偽造之新台幣1千元幣券半成品一疊扣案可參，
    此外復有中央印製廠 96年12月3日中印發字第0960005502號
    函附鈔券鑑定報告（扣案1千元偽鈔半成品均以彩色噴墨方
    式仿印，無凹版印紋凸起效果，紙張非鈔券紙；無水印，以
    黏貼箔膜仿條狀光影變化箔膜，以噴墨方式仿鈔券正面左下
    角及背面左上角變色油墨面額數字；安全線以噴墨方式仿鈔
    券背面6段裸露部分）及法務部調查局97年1月22日資伍字第
    09700027220號函附鑑定報告等在卷可參，被告此部分所犯
    意圖供行使之用，而偽造幣券未遂罪，亦經原審法院判處有
    期徒刑三年確定，有該刑事判決書在卷可參，以此被告既尚
    未偽造完成何千元紙鈔成品，其是否可能如公訴人指訴曾以
    真鈔兌換偽鈔1比10之兌換比例，而先後兌換高達50張、100
    張及50張之偽造千元幣券予證人A1，已非無疑。且查A1所犯
    行使偽造1千元紙鈔案件中，經扣案之20張偽造1千元幣券，
    經送中央印製廠鑑定結果，認：水印以灰色墨在紙張背面仿
    製，安全線以燙印箔膜（含面額數字）仿鈔券正面5段裸露
    部分，左下角面額數字以亮光物質仿折光變色油墨（見原審
    卷第133頁）；另其向被害人蔡家修行使偽造之1千元幣券一
    張未遂而為搶奪犯行之案件中，系爭扣案之偽造 1千元幣券
    經送中央印製廠鑑定，結果同為：水印以灰色墨在紙張背面
    仿製，安全線以燙印箔膜（含面額數字）仿鈔券正面 5段裸
    露部分，左下角面額數字以亮光物質仿折光變色油墨，有中
    央印製廠鈔券鑑定報告乙份在卷可佐（見臺灣彰化地方法院
    96年度訴字第2646號影卷第84、85頁），是前開與A1有關之
    偽造 1千元幣券上，就安全線部分顯均與本案被告係以噴墨
    方式仿鈔券背面 6段裸露之情迥然不同，而被告於96年11月
    18 日為警查獲時，亦未見現場存有可供製作偽造1千元幣券
    水印及折光變色油墨之相關材料、用品。從而，A1所持有之
    偽造1 千元幣券是否確係由被告所偽造並交付，亦非無疑。
(三)證人A1固曾證述曾向被告購入偽造之千元幣券，惟查A1最初
    證述本案被告製作偽鈔加以販售，係因被害人蔡家修於96年
    4月2日警詢時，指訴遭人持偽鈔購買彩券不成後行搶財物駕
    車離去，而嫌疑人乙○○於 96年9月17日檢察官訊問時，矢
    口否認有前揭犯行，並另指證當時係A1下車犯案云云，而A1
    於96年10月9日14時4分許到案，於檢察官訊問時，先以證人
    身分具結證稱：（問：千元偽鈔何來？）賭博得來的，伊不
    知道那是偽鈔云云，嗣經檢察官當庭將A1身分改列為被告，
    A1仍稱：（問：你的偽造貨幣 1千元偽鈔何來？）撞球贏來
    的。（問：是否願意供述偽鈔來源？）伊真的不知道云云後
    ，檢察官遂諭知當庭逮捕A1並向法院聲請羈押，並於同日14
    時40分許終結庭期，然實際上檢察官並未向法院聲請羈押A1
    ，反係於同日15時21分許，重新開庭訊問A1，詎此時A1即改
    稱：因為乙○○在，所以伊剛剛不敢講。伊曾經跟他一起去
    買偽鈔，跟一個叫「阿欽」的朋友買的，伊不敢承認是因為
    怕外面找到家裡，後來伊在臺北新店發生行使偽造的案件後
    ，伊就沒再做了。伊知道「阿欽」在作偽鈔，以1 比6的比
    例換錢。「阿欽」30多歲，伊需要回去看才知道他本名，知
    道他本名是因為之前有聽過他的案子被破獲上報，他當時有
    一起被抓，伊回去看報紙就知道他本名云云，檢察官當日因
    而僅命A1限制住居，A1並於同日16時40分許，前往彰化縣員
    林分局製作警詢筆錄，並證稱：伊總共跟綽號「阿欽」之男
    子拿 5次左右，每次5千元，跟他兌換6倍的偽鈔云云（以上
    分別見臺灣彰化地方法院 96年度訴字第2646號影卷第2、23
    、33至36、42至43頁；臺灣板橋地方法院檢察署96年度偵字
    第28211號偵一卷第14至15、87頁），證人A1並指證綽號「
    阿欽」者即係被告，而被告亦供認綽號叫「阿欽」，惟觀諸
    上情可知，A1無論是以證人或被告身分應訊，原先均未敘及
    偽鈔來源為被告，則其事後是否係因檢察官諭知將向法院聲
    請羈押而心生畏懼，始將先前自報上得悉被告曾製作偽鈔之
    消息加以不實聯結俾獲自由，亦非無疑。
(四)A1 續於96年12月4日檢察官訊問時（A1以其因陳述可能受追
    訴之虞，拒絕以證人身分具結，而經檢察官諭知無庸具結）
    ，供稱：伊係95年年初認識被告，第1次向他買就是臺北那
    件偽鈔案，伊共向他買過3次，第1次是1比6，伊拿5千元真
    鈔換3萬元1千元券偽鈔，時間是於95年初農曆年後清明前後
    ，就是伊被查獲的前案，現在最高法院審理中，第2、3次也
    都是在清明前後，都是買5千元，一樣是1比6云云；嗣於96
    年12月18日檢察官訊問時，以證人身分具結證稱：伊總共向
    被告買了偽鈔3次，第1次是去年，就是95年8月間，買了5千
    元，他是用1比10賣給伊的，第2次約是在95年10 月間，用1
    萬元買10萬元的偽造1千元幣券，第3次是在96年過完年後，
    約2月底3月初時，這次用5千元買偽造1千元幣券5萬元云云
    ；嗣於原審法院審理時則證稱：伊跟被告買過1 次，在何時
    購買伊忘記了，兌換的比例是1比6，伊拿5千元真鈔去買，
    應該是之前講的比較準，現在事隔太久了云云，然綜觀證人
    A1上揭各次證詞，可知其就被告販賣交付偽造1千元幣券之
    時間、次數及真假鈔兌換比例等重要情節，皆不斷變異前詞
    而莫衷一是。另A1前於95年11月間，雖曾因行使偽造1千元
    紙鈔為警查獲，惟於該案件審理過程中，A1亦係供稱扣案20
    張偽造1千元紙鈔是在撞球場與綽號「阿明」者賭博贏得的
    等情（見原審卷第132頁），故倘無其他相關補強證據可資
    佐證A1於96年12月18日檢察官訊問時之證述（其警詢所證部
    分尚無證據能力，已如前述）確與事實相符，顯難逕認被告
    確有將偽造完成之1千元幣券出售交付予A1之犯行。
(五)至公訴人雖提出被告行動電話0000000000號之通訊監察譯文
    以資佐證被告涉有上揭犯行，惟依卷附通訊監察譯文顯示，
    被告在該監聽期間內並未曾以該行動電話與證人A1相互間進
    行通話聯絡，當難憑此補強A1證述內容之真實性。至被告與
    他人通話過程中，雖曾表示「喂阿欽啊，我要虛的喔！」「
    被告：是，怎樣，現在嗎？」「現在有嗎，現在馬上過來」
    「被告稱：我拿過去嗎？要多少？」「差不多10吧，沒有關
    係我會補你的，你現在過來再說」，「欽哥，我大枯ㄟ，你
    問看看有沒有人要門號」「被告稱：你是說易付卡的嗎，有
    沒有附資料」「有啊，大約有3張，看有沒有需要」「被告
    稱：你要賣多少，外面行情大概2千」「你要穩當的，我用
    我名字聲請給你也無所謂」「被告稱：真的走到這種地步，
    不然你先拿一些紙去洗啦」，「喂欽哥，可能無法給你半個
    ，因為我現在向人拿很貴」「被告稱：這樣子喔，不然你拿
    1千給我」「能夠換那個嗎，我朋友要跟我拿樣本，你要拿
    好一點的」「被告稱：好啦我給你漂亮的」等語，惟遍查卷
    內積極證據資料，檢察官並未舉證說明各該對話中所謂「虛
    的」、「紙」、「樣本」、「漂亮的」等語詞究指何物，且
    縱認前開對話指述客體即為偽造之1千元幣券，惟亦未見檢
    察官提出積極證據證明被告後續是否確已偽造1千元幣券完
    成並開始著手交付予他人之情，是各該通話內容，亦均難遽
    予認定與本案檢察官所指被告涉犯交付偽造貨幣犯嫌有何關
    聯，而無法用以佐證被告此部分之罪嫌。
四、綜上所述，本案依檢察官所舉之各積極證據，尚無法使本院
    達到被告另有交付偽造完成之幣券予A1之確信，且復查無何
    積極證據足資證明被告涉有公訴人指訴之上揭犯行，被告所
    辯並無此部份犯行云云，應堪採信。被告犯罪尚屬不能證明
    ，原審因而以不能證明被告犯罪，而為被告無罪之諭知，經
    核並無不合，檢察官上訴意旨猶以A1之證述雖有部分前後不
    符，惟依其於96年12月18日之偵訊中證詞，已明確指證述係
    自被告收受系爭偽鈔，被告上開犯行堪以認定，而認原審判
    決被告無罪係屬不當，惟此依上所述，尚難認有理由，應予
    駁回。
據上論斷，應依刑事訴訟法第368條，判決如主文。
本案經檢察官孫冀薇到庭執行職務。
中    華    民    國    98    年    9     月    2     日
                  刑事第十五庭  審判長法  官  吳昭瑩
                                      法  官  李釱任
                                      法  官  張傳栗
以上正本證明與原本無異。
檢察官如不服本判決，應於收受送達後10日內向本院提出上訴書
狀，其未敘述上訴之理由者並得於提起上訴後10日內向本院補提
理由書（均須按他造當事人之人數附繕本）「切勿逕送上級法院
」。
                                      書記官  吳玉華
中    華    民    國    98    年    9     月    2     日


司法院資訊處製作；財團法人民間司法改革基金會備份。
